【裁判字號】    91,訴,4287
【裁判日期】    921203
【裁判案由】    商標異議
【裁判全文】
臺北高等行政法院判決                            九十一年度訴字第四二八七號
                              .
    原      告  青嶺農產有限公司
    代  表  人  甲○○董事長.
    訴訟代理人  龍雲翔律師
                丁○○商標代.
    被      告  經濟部智慧財產
    代  表  人  蔡練生（局長）
    訴訟代理人  丙○○
    參  加  人  福有全食品有限公司
    代  表  人  乙○○
    訴訟代理人  吳中仁律師
右當事人間因商標異議事件，原告不服經濟部中華民國九十一年八月二十日經訴字第
○九一○六一一八五八○號訴願決定，提起行政訴訟，本院判決如左：
    主  文
原告之訴駁回。
訴訟費用由原告負擔。
    事  實
一、事實概要：原告於民國（下同）九十年四月二日以「福有全及圖」商標，指定使
    用於商標法施行細則第四十九條所定商品及服務分類表第三十類之包子、饅頭、
    粉粿、水晶餃、粉圓、蛋糕、麵包‧‧‧等商品，向被告申請註冊，經被告核准
    列為審定第0000000號商標（下稱系爭商標，圖樣如附圖所示）。嗣參加
    人以該審定商標有違商標法第三十七條第十一款之規定，檢具福有全食品有限公
    司名稱，對之提起異議，經被告審查，以九十一年五月七日中台異字第九一○四
    二○號商標異議審定書為系爭第0000000號「福有全及圖」商標之審定應
    予撤銷之處分。原告不服，提起訴願，遭決定駁回，遂提起行政訴訟。本院因認
    本件撤銷訴訟之結果，參加人之權利或法律上利益將受損害，爰依職權裁定命獨
    立參加被告之訴訟。
二、兩造聲明：
    (一)原告聲明（原告未於言詞辯論期日到場，據其以前陳述及書狀所載）：
      1.訴願決定及原處分均撤銷。
      2.訴訟費用由被告負擔。
    (二)被告聲明：
     如主文所示。
三、兩造之爭點：
    系爭商標是否有違異議審定時商標法第三十七條第十一款之規定？
    (一)原告主張（原告未於言詞辯論期日到場，據其以前陳述及書狀所載）：
      1.按商標圖樣有他人之肖像、法人及其他團體或全國著名之商號或姓名、藝名
        、筆名、字號，未得其承諾者，不得申請註冊。但商號或法人營業範圍內之
        商品，與申請註冊之商標所指定之商品非同一或類似者，不在此限，為商標
        法第三十七條第十一款所明定。又按同法施行細則第三十二條第一項規定，
        營業範圍內之商品是否為同一或類似之認定，應以商號或法人所登記之營業
        項目為準，如登記之營業項目未載明具體商品者，參酌實際經營之項目認定
        之；又所謂類似商品，應依一般社會通念，市場交易情形，並參酌該商品之
        原材料、用途、功能、產製者、行銷管道及場所或買受人等各種相關因素判
        斷之，同法施行細則第十五條第二項亦定有明文，合先敘明。商標法上開規
        定旨在維護交易安全，促進公平競爭，避免一般消費者因商標圖樣之標示，
        致對其表彰商品之來源發生混淆誤認，而有名實不符之情形發生。
      2.關於被告認為系爭商標所指定使用之商品為參加人營事項目「烘焙食品業」
        所涵蓋部分：查參加人所營事業為：烘焙食品、飲料批發、罐頭食品、粉條
        類食品、輔助食品等行業，其中「烘焙食品業」所涵蓋之範疇廣泛，無法得
        知其實際營業商品為何？而參加人於異議階段檢附統一發票藉以主張其實際
        經營販售饅頭商品，因此與系爭商標指定使用之商品類似。惟查，該三份統
        一發票竟均未標明買受人，如何證明其買賣關係之真實性？又，依通常之經
        驗法則，一般企業對於商品之行銷會製作商品型錄、報價單等資料輔以推銷
        ，使購買人輕易、一目瞭然地知悉企業生產之商品規格、外觀、品質等是否
        符合需求，然而，參加人竟未提出此部分證據，實令人懷疑前揭統一發票係
        參加人為異議案所偽造者？申言之，被告於參加人營業項目如此廣泛、無具
        真實性之證據證明其實際營業商品、未調查參加人實際營業商品之情形下，
        即據以認定系爭商標所指定使用之商品與參加人營業項目相類似，實屬率斷
        。
      3.有關參加人於異議階段提出之彰化縣營業人銷售額與稅額申請書、奇異彩藝
        有限公司證明書及銷貨憑單部分，均無法得知參加人實際營業商品為何？亦
        無從與系爭商標指定商品相較，進而判斷二者是否類似，故原處分之判斷基
        礎顯有欠妥。
      4.綜上所陳，系爭審定第0000000號「福有全及圖」商標實無商標法第
        三十七條第十一款之適用。為此，敬請賜如訴之聲明，以維公信。
    (二)被告主張：
      按按商標圖樣有他人之肖像、法人及其他團體或全國著名之商號名稱或姓名、
      藝名、筆名、字號，未得其承諾者，不得申請註冊。但商號或法人營業範圍內
      之商品，與申請註冊之商標所指定之商品非同一或類似者，不在此限，為本件
      商標異議審定時商標法第三十七條第十一款所明定。查本件系爭審定第000
      0000號「福有全及圖」商標圖樣上之中文「福有全」，與參加人之名稱特
      取部分「福有全」相同，惟按商標法施行細則第三十二條第一項後段明定，商
      號或法人營業範圍內之商品，以商號或法人所登記之營業項目為準；如登記之
      營業項目未載明具體商品者，始參酌實際經營之項目認定之。經查，參加人於
      異議階段檢附之公司執照上載明所營事業第一項為「C104020烘焙食品業」，
      經參酌經濟部所訂之公司行號營業項目代碼表之說明，所稱烘焙食品業係指麵
      包、餅乾、西點、蛋糕、中式茶食、糕粿、米飯類點心、米果等烘焙食品之製
      造行業，如年糕、麻糬、米香、發糕、蘿蔔糕等之製造；而系爭商標所指定使
      用之包子、饅頭、粉粿、水晶餃、粉圓、蛋糕、麵包、湯圓、蛋餅、蘿蔔糕、
      米糕、年糕‧‧‧等商品，則已含蓋前述烘焙食品業所產製之商品，故依參加
      人執照所登記之營業項目，即足以認定系爭商標指定使用之商品，與參加人營
      業範圍內之商品係屬同一或類似之商品。至參加人於異議階段另檢附之三份統
      一發票影本，雖未標明買受人，然徵諸一般商業習慣及市場實際交易情形，統
      一發票未記載買受人者所在多有，尚難以此即謂其非真實性之證據；況縱認該
      統一發票影本尚無法證明其買賣之真實性，仍不影響系爭商標指定使用之商品
      ，與參加人營業範圍內之商品係屬同一或類似商品之認定。是以，原告未徵得
      參加人之承諾，逕以參加人公司名稱之特取部分「福有全」作為系爭商標圖樣
      申請註冊，自有首揭法條規定之適用。綜上論述，被告原處分，洵無違誤，敬
      請駁回原告之訴。
    (三)參加人主張：
      1.按商標圖樣有他人之肖像、法人及其他團體或全國著名之商號或姓名、藝名
        、筆名、字號，未得其承諾者，不得申請註冊。但商號或法人營業範圍內之
        商品，與申請註冊之商標所指定之商品非同一或類似者，不在此限，為商標
        法第三十七條第十一款所明定，所稱商號或法人營業範圍內之商品，以商號
        或法人所登記之營業項目為準；如登記之營業項目未具體載明具體商品者，
        參酌實際經營之項目認定之，同法施行細則第三十二條第一項復定有明文。
        又所謂類似商品，應依一般社會通念，市場交易情形，並參酌該商品之原材
        料、用途、功能、產製者、行銷管道及場所或買受人等各種相關因素判斷之
        ，亦為同法施行細則第十五條第二項所明定。商標法上開規定旨在維護交易
        安全，促進公平競爭，避免一般消費者因商標圖樣之標示，致對其表彰商品
        之來源發生混淆誤認，而有名實不符之情形發生。
      2.查本件系爭審定第0000000號「福有全及圖」商標圖樣上之中文「福
        有全」，與參加人公司名稱特取部分「福有全」相同，前者所指定使用之包
        子、饅頭等商品，與參加人公司所附公司執照上所營事業第一項「烘焙食品
        業」，係屬同一或類似之商品；從而，原告未得參加人之承諾，逕以中文「
        福有全」，作為本件系爭商標圖樣，指定使用於同一或類似之商品申請註冊
        ，自有首揭法條規定之適用甚明，參加人依法提出商標異議，即無不當。
      3.至所稱「烘焙食品業」，依經濟部所訂公司行號營業項目代碼表之說明，係
        指麵包、餅乾、西點、蛋糕、中式茶食、糕粿、米飯類點心、米果等烘焙食
        品之製造而言，顯已涵蓋包子、饅頭、粉粿蛋糕、麵包‧‧‧等商品在內，
        則依參加人執照上所登記之營業項目觀之，已足以認定原告系爭商標指定使
        用之商品，與參加人所營者，係屬同一或類似之商品，自毋需再行參酌原告
        實際經營之商品項目為斷，被告因此所為系爭商標之審定應予撤銷之處分，
        於法尚無不合，訴願決定予維持，亦屬妥適，原告仍執陳詞，請求撤銷訴願
        決定及原處分，為無理由，應予駁回。
    理  由
甲、程序方面
    本件原告經受合法通知，未於言詞辯論期日到場，核無行政訴訟法第二百十八條
    準用民事訴訟法第三百八十六條各款所列情形，爰依被告之聲請由其一造辯論而
    為判決。
乙、實體方面
一、按商標圖樣有他人之肖像、法人及其他團體或全國著名之商號名稱或姓名、藝名
    、筆名、字號，未得其承諾者，不得申請註冊；但商號或法人營業範圍內之商品
    ，與申請註冊之商標所指定之商品非同一或類似者，不在此限，為系爭商標異議
    審定時商標法第三十七條第十一款所明定。又所稱法人及其他團體或全國著名商
    號之名稱，指其特取部分而言。而商號或法人營業範圍內之商品，則以商號或法
    人所登記之營業項目為準；如登記之營業項目未載明具體商品者，參酌實際經營
    之項目認定之，同法施行細則第三十二條第一項復定有明文。
二、本件原告於九十年四月二日以「福有全及圖」商標（圖樣如附圖所示），指定使
    用於商標法施行細則第四十九條所定商品及服務分類表第三十類之包子、饅頭、
    粉粿、水晶餃、粉圓、蛋糕、麵包‧‧‧等商品，向被告申請註冊，經被告核准
    列為審定第0000000號商標。嗣參加人以該審定商標有違商標法第三十七
    條第十一款之規定，對之提起異議，經被告審查，認系爭商標圖樣上之中文「福
    有全」，與參加人名稱之特取部分「福有全」相同，且系爭商標所指定使用之包
    子、饅頭等商品，復為參加人執照上所營事業第一項「烘焙食品業」（原公司執
    照誤繕為「烘培食品業」）之營業項目所涵蓋，又經參酌參加人實際經營販售饅
    頭商品之統一發票影本，二者核屬相同或類似商品；是原告未徵得參加人之承諾
    ，逕以中文「福有全」作為系爭商標圖樣申請註冊，自有首揭法條規定之適用，
    乃為系爭商標之審定應予撤銷之處分。原告不服，依序提起訴願、行政訴訟；兩
    造之主張，各如事實欄所載，其爭點厥為系爭商標是否有違異議審定時商標法第
    三十七條第十一款之規定？
三、經查，原告雖訴稱：參加人所營事業中第一項「烘焙食品業」所涵蓋之範圍廣泛
    ，並未載明具體商品為何，而參加人於異議階段所檢附之三份統一發票均未標明
    買受人，並不能證明其買賣關係之真實性？是被告據以認定系爭商標所指定使用
    之商品與參加人公司營業範圍內之商品相類似，實屬率斷云云。惟按商標法施行
    細則第三十二條第一項後段明定，商號或法人營業範圍內之商品，以商號或法人
    所登記之營業項目為準；如登記之營業項目未載明具體商品者，始參酌實際經營
    之項目認定之。查參加人於異議階段檢附之公司執照上載明所營事業第一項為「
    C104020烘焙食品業」，經參酌經濟部所訂之公司行號營業項目代碼表之說明，
    所稱烘焙食品業係指麵包、餅乾、西點、蛋糕、中式茶食、糕粿、米飯類點心、
    米果等烘焙食品之製造行業，如年糕、麻糬、米香、發糕、蘿蔔糕等之製造；而
    系爭商標所指定使用之包子、饅頭、粉粿、水晶餃、粉圓、蛋糕、麵包、湯圓、
    蛋餅、蘿蔔糕、米糕、年糕‧‧‧等商品，則已涵蓋前述烘焙食品業所產製之商
    品，故依參加人執照所登記之營業項目，即足以認定系爭商標指定使用之商品，
    與參加人營業範圍內之商品係屬同一或類似之商品。至參加人於異議階段另檢附
    之三份統一發票影本，雖未標明買受人，然徵諸一般商業習慣及市場實際交易情
    形，統一發票未記載買受人者所在多有，尚難以此即謂其非真實性之證據；何況
    縱認該統一發票影本尚無法證明其買賣之真實性，仍不影響系爭商標指定使用之
    商品，與參加人營業範圍內之商品係屬同一或類似商品之認定。綜上所述，本件
    原告未徵得參加人之承諾，逕以參加人公司名稱之特取部分「福有全」作為系爭
    商標圖樣申請註冊，自有首揭法條規定之適用，從而，被告所為系爭商標之審定
    應予撤銷之處分，洵無違誤，訴願決定予以維持，亦無不合。原告仍執前詞，訴
    請撤銷，為無理由，應予駁回。
丙、據上論結，本件原告之訴為無理由，依行政訴訟法第九十八條第三項前段、第二
    百十八條、民事訴訟法第三百八十五條第一項前段，判決如主文。
中      華      民      國    九十二    年     十二     月      三      日
                           臺 北 高 等 行 政 法 院  第二庭
                                             審判長 法  官  徐瑞晃
                                                    法  官  吳慧娟
                                                    法  官  李得灶
右為正本係照原本作成。
如不服本判決，應於送達後二十日內向本院提出上訴狀並表明上訴理由，如於本判決
宣示後送達前提起上訴者，應於判決送達後二十日內補提上訴理由書（須按他造人數
附繕本）。
中      華      民      國    九十二    年     十二     月     十一     日
                                                    書記官  陳清容


司法院資訊處製作；財團法人民間司法改革基金會備份。
